【裁判字號】    98,行商訴,57
【裁判日期】    980730
【裁判案由】    商標評定
【裁判全文】
智慧財產法院行政判決
                                  98年度行商訴字第57號
                                  民國98年7月2日辯論終結
原      告  日曜光電工業股份有限公司
代  表  人  甲○○（董事長）
被      告  經濟部智慧財產局
代  表  人  乙○○（局長）
訴訟代理人  丁○○
參  加  人  中國電器股份有限公司
代  表  人  丙○○（董事長）
訴訟代理人  劉法正律師
            楊祺雄律師
複代理人    余惠如律師
上列當事人間因商標評定事件，原告不服經濟部中華民國98年1
月21日經訴字第09806105720 號訴願決定，提起行政訴訟，並經
本院命參加人獨立參加被告之訴訟，本院判決如下：
    主  文
原告之訴駁回。
訴訟費用由原告負擔。
    事實及理由
一、事實概要：
    原告前於民國92年5 月6 日以「EAE 設計圖」商標，指定使
    用於當時商標法施行細則第49條所定商品及服務分類表第11
    類之水銀燈，鈉燈，複金屬燈，金屬鹵化物燈等商品，向被
    告申請註冊，經被告審查，於93年4 月22日核准列為註冊第
    1101327 號商標（下稱系爭商標，如附圖1 所示）。嗣參加
    人於96年1 月24日以該註冊商標有違商標法第23條第1 項第
    13 款 及第14款規定，對之申請評定。經被告審查，認系爭
    商標有違商標法第23條第1 項第13款規定，以97年5 月19日
    中台評字第960026號商標評定書為「第1101327 號『EAE 設
    計圖』商標之註冊應予撤銷」之處分。原告不服，提起訴願
    ，經經濟部98年1 月21日經訴字第09806105720 號決定駁回
    ，遂向本院提起行政訴訟，聲明被告上開處分及訴願決定均
    應撤銷。
二、原告聲明求為判決撤銷原處分及訴願決定，並主張：
  (一)原告善意使用系爭商標，且原告與參加人為競爭對手，系爭
    商標與註冊第27352 號「眼光EYE 」商標（下稱據以評定商
    標，如附圖2 所示）已並存5 年，市場上早已知曉兩者商標
    ，亦具識別性，參加人歷經5 年後方提出商標評定，顯非善
    意。
  (二)系爭商標商品曾以EAE 商標，通過臺灣大電力研究試驗中心
    測試，而彰化縣伸港鄉路燈材料亦是以EAE 商標作申請。況
    原告認商標非以設計圖式樣，而係以英文字樣加以識別。況
    註冊第166347、757830、314590、757858、0000000 及0000
    000 號商標，均是字母E 與E 之間，且使用於相同產品的商
    標，雖上開部分商標已逾期，但證據力並非隨商標權喪失而
    消滅。
  (三)原告於96年間印有非中日字樣的廣告，現有產品亦有如LED
    照明系列、高功率LED 照明燈及LED 草坪燈。其餘證據已於
    評定階段提出，詳如評定卷第194 頁之商標使用見證書、第
    223 至241 頁之測試報告、試驗報告、採購補充說明書、估
    價單、產品型錄等可證。
  (四)目前市場上EYE 商標使用已經很少，幾乎退出臺灣市場，在
    臺灣佔有率很少，且原告客戶訂單均是記載EAE ，並沒有造
    成客戶混淆。
三、被告聲明求為判決駁回原告之訴，並抗辯：
  (一)商標是否近似暨其近似之程度：
    系爭商標，與據以評定商標相較，二者均係由3 個外文字母
    置於類似橢圓形外框內所組成，且二者外文首尾2 字母均為
    「E 」，構圖意匠如出一轍，整體外觀予人印象極相彷彿，
    以具有普通知識經驗之消費者，於購買時施以普通之注意，
    可能會有所混淆而誤認二商品來自同一來源或誤認不同來源
    之間有所關聯，二造商標應屬構成近似。
  (二)商品是否類似暨其類似之程度：
    系爭商標，與據以評定商標商品，皆屬照明器具，其性質、
    用途、功能大致相當，且常來自相同之產製業者，並透過相
    同之行銷管道及販賣場所進行銷售，依一般社會通念及市場
    交易情形判斷，應屬同一或高度類似之商品。
  (三)綜合衡酌兩造商標近似之程度並不低及其所指定使用之商品
    類似程度較高等因素，已足以認定於客觀上相關消費者實極
    有可能誤認兩造商標商品為來自同一來源或雖不相同但有關
    連之來源，或誤認兩造商標之使用人間存在關係企業、授權
    關係或其他類似關係，而產生混淆誤認之虞。
  (四)原告雖訴稱系爭商標之申請時，其代表人為廖家沛，而非現
    代表人甲○○，並無與據以評定商標雷同之意圖，且兩造商
    標已在市場併存5 年，已努力與據以評商標作區別等語。惟
    ：
    1.據以評定商標是否係消費者較熟悉之商標，系爭商標之註
      冊申請是否善意，關係人是否有多角化經營之情形等固均
      係判斷混淆誤認之虞之各項輔助參考因素之一，惟應非本
      件所涉條款之主要參考因素。
    2.原告於評定階段答辯書檢送之採購契約書或合約書多未見
      商標或品牌；採購（訂購）單或產品出廠證明書屬私文書
      ，且廠商（單位）及數量有限；另原告致其經銷客戶之通
      知函，僅係請各經銷商將仿冒其「EAE 」商標商品之人通
      知其採取法律事宜之事實；益詮電器有限公司及登強科技
      有限公司等所簽署之「商標使用見證書」，僅係與原告有
      業務往來之廠商對二造商標之個人看法，因與原告有業務
      關係，其看法難認公正，不能代表大多數相關業者或消費
      者意見。
    3.而原告訴願階段檢送臺灣大電力研究試驗中心之檢驗報告
      ，其送檢時間甚至晚於參加人提起本件系爭商標評定案日
      （96年1 月24日），估價單，除係影本，亦無系爭商標圖
      樣之揭示；台灣岩崎電氣股份有限公司之商品型錄則未標
      示日期，且該公司與原告亦分屬不同之法人格主體。是以
      ，原告所提供之證據尚無法證明系爭商標業經原告廣泛使
      用，進而認定系爭商標已為消費者所熟知，而無與據以評
      定商標造成混淆誤認之虞。
  (五)另原告所舉第0000000 、757830、314590、757858、000000
    0 、0000000 號等件商標註冊案例。惟核，其中註冊第3145
    90及第757858號2 件商標業因商標權期限屆滿，未辦理延展
    註冊而消滅；註冊第1166347 號商標業經被告以中台評字第
    960025號商標評定書撤銷其註冊確定在案。且查所舉諸商標
    圖樣均與系爭商標圖樣有別，案情自有不同，自難比附援引
    ，執為本件有利之論據。
四、參加人聲明求為判決駁回原告之訴，並抗辯：
  (一)系爭商標與據以評定商標構成近似：
    就二造商標圖樣相較，構圖皆為類似眼睛外框之橢圓圖形結
    合3 個英文字母形成，且上下弧度連接方式、傳達意念及情
    境，如出一轍。又內嵌文字，首尾引人注目為「E 」，中間
    字母雖有「A 」、「Y 」之些微差別，然圖文結合後之外觀
    設計態樣相似，應屬近似商標。
  (二)系爭商標之註冊申請非屬善意：
    1.據以評定商標為日商岩崎電氣股份有限公司之企業標誌，
      自56年7 月1 日申准註冊，並與參加人長期合作在臺銷售
      據以評定商標品牌燈泡。原告之代表人原為臺灣岩崎電氣
      股份有限公司（下稱臺灣岩崎公司）之員工，對據以評定
      商標知之甚稔，其後以外觀雷同之系爭商標申請註冊，顯
      非巧合，系爭商標註冊非屬善意。
    2.臺灣岩崎公司嗣經參加人關係企業威利盟電子股份有限公
      司轉投資購得，並更名為愛利盟光電股份有限公司。詎原
      告之代表人竟另行成立一名稱完全相同之「臺灣岩崎電氣
      股份有限公司」，且商品型錄之設計，除使用與據以評定
      商標相似的系爭商標作為產品品牌，更刻意於該型錄首頁
      虛偽標示「中日合作」，企圖使消費者誤認該公司產品，
      係與日商岩崎電氣股份有限公司中日合作所生產，更徵原
      告自始非以善意申請註冊系爭商標。
    3.94至95年間，甲○○明知系爭商標水銀燈泡係由參加人專
      門經銷之註冊商標產品，竟大量進口仿冒系爭商標之產品
      加以販售，矇騙消費者以高價購買，從中獲得暴利，並造
      成參加人營業上之損失，此有臺灣新竹地方法院97年度竹
      簡字第627 號簡易判決及原告等公司所刊登之道歉啟事為
      證。益證原告係以連續惡意長期攀附據以評定商標之商譽
      ，並獲不正競爭之利益。
  (三)系爭商標指定使用之商品等情，有致相關消費者有混淆誤認
    之虞：
    1.系爭商標與據以異議商標所指定之商品，二者消費場所、
      行銷管道及消費對象多有重疊，性質關係緊密相連，自屬
      性質同一或類似之商品，而有混淆誤認之虞。
    2.又原告之代表人另成立一名稱完全相同之臺灣岩崎電氣股
      份有限公司，且商品型錄之設計，除使用與據以評定商標
      相似的系爭商標作為產品品牌，更刻意於該型錄首頁虛偽
      標示「中日合作」，有使消費者誤認該公司為日商岩崎電
      氣股份有限公司之總經銷，使相關消費者誤認與據以評定
      商標之商品為同一來源之系列產品，或誤認系爭商標之使
      用人為日商岩崎電氣股份有限公司之臺灣分公司，而致產
      生混淆誤認之虞。
  (四)原告於評定階段檢送之採購契約書或合約書多未見商標或品
    牌，採購單或產品出廠證明書屬私文書，且廠商及數量有限
    。另原告致其經銷客戶之通知函，僅係請各經銷商將仿冒其
    「EAE 」商標商品之人通知其採取法律事宜之事實。又益詮
    電器有限公司及登強科技有限公司等所簽署之「商標使用見
    證書」，僅係與原告有業務往來之廠商對二造商標之個人看
    法，顯不能代表相關業者或消費者意見。而原告於訴願階段
    檢送臺灣大電力研究試驗中心之檢驗報告，其送檢時間甚至
    晚於參加人提起本件系爭商標評定案日。至於估價單，除係
    影本，亦無系爭商標圖樣之揭示。另臺灣岩崎電氣股份有限
    公司之商品型錄則未標示日期，且該公司與原告一分屬不同
    之法人格主體，又新竹市政府98年度採購清單、華傑貿易有
    限公司訂購單均是98年以後資料，日期晚於96年評定提出時
    期，並無證據能力。是原告所提供之證據顯然無法證明系爭
    商標業經其廣泛使用，進而認定系爭商標已為消費者所熟知
    ，而無與據以評定商標造成混淆誤認之虞。
  (五)系爭商標係於93年5 月16日始獲准註冊公告，參加人係於96
    年1 月24日即對之提出評定，原告聲稱「經過5 年後才提出
    商標評定」，顯非實情。
  (六)原告所舉出其他商標註冊案例，其中註冊第1166347 號「EK
    E 設計圖」商標業經參加人另行提起評定，遭被告撤銷註冊
    在案。其他「伊格EGE 」、「eze-light 」、「EOE 」、「
    ESE 」等商標，雖與據以評定商標外文首尾同為「E 」字，
    但其或已過期未延展，或外觀構圖與據以評定商標截然不同
    ，其商標組合樣態與系爭商標亦顯有差異，且所需考量混淆
    誤認之因素亦有不同，是以本案不得比附援引為有利論據。
五、本件應適用之法律規範：
  (一)按評定商標之註冊有無違法事由，依其註冊公告時之規定，
    現行商標法（即92年5 月28日修正公布）第52條定有明文。
    查系爭商標係於93年5 月16日註冊公告（見審定卷第21頁）
    ，應適用註冊公告時（即92年5 月28日修正公布）之規定。
  (二)次按商標之註冊違反第23條第1 項或第59條第4 項規定之情
    形者，利害關係人或審查人員得申請或提請商標專責機關評
    定其註冊，現行商標法第50條第1 項定有明文。又商標有相
    同或近似於他人同一或類似商品或服務之註冊商標或申請在
    先之商標，有致相關消費者混淆誤認之虞情形者，不得註冊
    ，同法第23條第1 項第13款本文亦有明文。商標法係採申請
    註冊主義，現行商標法第23條第1 項第13款本文之規定，旨
    在保護已註冊商標或先申請註冊之商標。
  (三)所謂「有致相關消費者混淆誤認之虞者」，係指兩商標因相
    同或構成近似，致使相關消費者誤認為同一商標，或雖不致
    誤認兩商標為同一商標，但極有可能誤認兩商標之商品／服
    務為同一來源之系列商品／服務，或誤認兩商標之使用人間
    存在關係企業、授權關係、加盟關係或其他類似關係而言。
    而判斷有無混淆誤認之虞，則應參酌商標識別性之強弱、商
    標之近似及商品／服務類似等相關因素之強弱程度、相互影
    響關係及各因素等綜合認定是否已達有致相關消費者產生混
    淆誤認之虞。
六、兩造之爭點為系爭商標有無違反同法第23條第1 項第13款規
    定？經查：
  (一)系爭商標圖樣與據以評定商標圖樣近似：
    系爭商標圖樣係由一眼睛圖形外框內置未經設計、印刷字體
    之外文「EAE 」所組成；而據以評定商標圖樣亦由一眼睛圖
    形外框內置未經設計、印刷字體之外文「EYE 」所組成。此
    二商標圖樣中之眼睛圖形外框之外觀設計態樣甚為相似，且
    外框內之外文均為3 個字母，僅字體粗細略有差異，且中間
    字母為「A 」與「Y 」之不同，至字首及字尾則均為相同之
    外文字母「E 」，其設計意匠及觀念，予人印象極其相仿，
    於異時異地隔離整體觀察，在外觀上構成近似。
  (二)系爭商標係指定使用於「水銀燈，鈉燈，複金屬燈，金屬鹵
    化物燈」等商品，與據以評定商標係指定使用於「鹵素燈、
    日光燈、水銀燈、鈉光燈、白熾反射燈、紅外線燈、紫外線
    殺菌燈、黑光燈」等商品相較，二者皆為同一或類似之水銀
    燈或鹵素燈等商品，依一般社會通念及市場交易情形，系爭
    商標與據以評定商標在提供商品之場所、用途、功能等均有
    共同及相關聯之處，構成類似之商品。
  (三)衡酌系爭商標與據以評定商標均有近似之外文及眼睛圖形外
    框，近似程度極高，且所指定使用之商品，彼此間所具有之
    共同及相關聯等因素，客觀上有使相關公眾誤認系爭商標與
    據以評定商標之商品為同一來源之系列商品，或誤認其使用
    人間存在關係企業、授權關係、加盟關係或其他類似關係，
    而產生混淆誤認之虞，故系爭商標自有現行商標法第23條第
    1 項第13款本文規定之適用。
  (四)原告雖主張於系爭商標之申請時，其代表人為案外人廖家沛
    ，並無與據以評定商標雷同之意圖，且系爭商標與據以評定
    商標已在市場併存5 年，與據以評商標有所區別，並未造成
    混淆云云，並提出多項使用證據為證。惟查：
    1.原告於評定階段所提出之證據資料：
      (1)益詮電器有限公司等所出具之「商標使用見證書」（見
        評定卷第85、94至95、99頁），僅係與原告有業務往來
        之廠商對系爭商標與據以評定商標之個人看法，不足以
        證明大多數相關業者或消費者無混淆誤認之虞。
      (2)財務契約書、契約書、財務採購合約書、合約書、財物
        合約、臺北市政府工務局公園路燈工程管理處96年2 月
        7 日書函（見評定卷第86至93、102 頁）內，未見有何
        系爭商標圖樣。
      (3)產品出廠證明書、出廠證明、採購單、訂購單（見評定
        卷第96至98、100 至101 頁）雖載明品名為「EAE 水銀
        燈」、「EAE 鈉燈」，惟此僅單純為產品名稱之記載，
        而未標示系爭商標圖樣，即非商標之使用，且相關機關
        、廠商及銷售數量均屬有限。
      (4)原告致其經銷客戶之通知函（見評定卷第103 頁），僅
        係請各經銷商將仿冒其「EAE 」商標商品之人通知其採
        取法律事宜之事實，與相關消費者是否混淆誤認，係屬
        二事。
      (5)原告產品照片及型錄（見評定卷第126 至136 頁）雖有
        系爭商標圖樣，惟無法證明系爭商標圖樣為相關消費者
        所熟知。
    2.原告於訴願階段所提出之證據資料：
      (1)臺灣大電力研究試驗中心之檢驗報告（見訴願卷第19至
        32頁）上固記載受測標的物為EAE 燈泡，然其送檢時間
        晚於參加人提起本件系爭商標評定案日（96年1 月24日
        ），無法為有利於原告之認定。
      (2)採購補充說明書（見訴願卷第33頁），未見有何系爭商
        標圖樣。
      (3)原告主張市場上使用商標品名係以「EAE 」或「EYE 」
        作為識別云云，並提出路燈材料估價單（見訴願卷第34
        頁，記載品牌為「岩崎EAE 」）、淡水鎮公所估價單（
        見訴願卷第35頁，附記欄記載「EYE 、GE、OSRAM 或同
        等品」），然此僅單純為產品名稱之記載，而未標示系
        爭商標圖樣或據以評定商標圖樣，均非屬商標之使用。
      (4)臺灣岩崎電氣股份有限公司之商品型錄（見訴願卷第36
        至51頁）均未標示日期，且該公司與原告分屬不同之法
        人格主體，無從為商標使用之佐證。
    3.原告於本件行政訴訟所提出之證據資料：
      (1)料品訂購單記載料品編號為「HF-700XEAE」、「H-400E
        AE」（見本院卷第107 、110 頁），惟此僅單純為產品
        名稱之記載，而未標示系爭商標圖樣，即非商標之使用
        。
      (2)料品訂購單記載料品編號為「HM-160B/3EAE」（見本院
        卷第112 頁），和光照明出具之信函暨原證出廠證明記
        載貨品名稱「EAE 燈泡」（見本院卷第108 頁），訂購
        單、詢價單記載廠牌為「EAE 」（見本院卷第109 、11
        1 、114 頁），廠商採購單記載品名為「（EAE ）1000
        W 水銀泡」（見本院卷第113 頁），明細單記載出貨人
        為「EAE 台灣岩崎」（見本院卷第115 頁），採購退貨
        明細單記載產品編號為「100-W-EAE 」、「300/2-C-EA
        E 」、「400-C-EAE 」、（見本院卷第116 頁），PURC
        HASE ORDER、出口報單記載品名為「EAE 」（見本院卷
        第117 至123 頁），不僅日期晚於本件評定申請日，且
        此僅單純為產品名稱之記載，而未標示系爭商標圖樣，
        即非商標之使用。
    4.綜上所述，原告所提出之前開使用證據資料，尚難謂系爭
      商標業經原告長期廣泛使用於所指定之商品上，已為我國
      相關消費者所認識，足以與據以評定商標相區辨為不同來
      源，而無致相關消費者產生混淆誤認之情事。
  (五)另原告之代表人甲○○雖以系爭商標圖樣向中華人民共和國
    國家工商行政管理總局商標局申請商標註冊，並經該局受理
    在案（見評定卷第125 頁之註冊申請受理通知書），惟此與
    系爭商標有無致相關消費者混淆誤認之虞之判斷無涉。
  (六)原告所舉第0000000 、757830、314590、757858、0000000
    、0000000 號商標註冊案例，惟經核註冊第314590、757858
    號商標因商標權期限屆滿，未辦理延展註冊而消滅；註冊第
    1166347 號商標業經被告以中台評字第960025號商標評定書
    撤銷其註冊在案。且查所舉諸商標圖樣均與系爭商標圖樣有
    別，案情自有不同，自難比附援引，執為本件有利之論據。
七、從而，原處分為系爭商標之註冊應予撤銷之處分，並無違法
    ，訴願決定予以維持，核無不合。原告訴請撤銷原處分及訴
    願決定，為無理由，應予駁回。
八、本件事證已明，兩造其餘主張或答辯，已與本院判決結果無
    涉，爰毋庸一一論列，併此敘明。
據上論結，本件原告之訴為無理由，依智慧財產案件審理法第1
條，行政訴訟法第98條第1 項前段，判決如主文。
中    華    民    國    98    年     7    月   30     日
                智慧財產法院第二庭
                        審判長法  官  陳國成
                              法  官  曾啟謀
                              法  官  蔡惠如
以上正本係照原本作成。
如不服本判決，應於送達後20日內，向本院提出上訴狀並表明上
訴理由（須按他造人數附繕本）。
如於本判決宣示後送達前提起上訴者，應於判決送達後20日內補
提上訴理由書（須按他造人數附繕本）。
中    華    民    國    98    年     7    月   30     日
                              書記官  林佳蘋


司法院資訊處製作；財團法人民間司法改革基金會備份。
